【裁判字號】    89,訴緝,12
【裁判日期】    901214
【裁判案由】    偽造有價證券等
【裁判全文】
臺灣花蓮地方法院刑事判決                          八十九年度訴緝字第一二號
    公  訴  人  臺灣花蓮地方法院檢察署檢察官
    被      告  乙○○
    選任辯護人  簡燦賢
右列被告因偽造有價證券等案件，經檢察官提起公訴（八十三年度偵字第一七九一號
），本院判決如左：
    主  文
乙○○無罪。
    理  由
一、公訴意旨大略以：被告乙○○意圖為自己不法之所有，於民國八十二年一、二月
    間，在花蓮市德興二十三號富國飯店內，竊取其夫丙○○所有置於飯店櫃臺內的
    花蓮市第二信用合作社（下稱花蓮二信）第五五六八四九號、第五五六八五０號
    空白支票二張，得手後意圖供行使之用，偽刻丙○○的印章，復基於概括的犯意
    ，連續於八十二年二月間及同年八月間，將上述二張竊得的支票加蓋盜刻的印文
    ，並依式於第五五六八四九號支票上填載發票日為八十二年六月二十五日，票面
    金額新台幣（下同）二百五十萬元，於第五五六八五０號支票上填載發票日為八
    十二年十二月二十日，票面金額為六十五萬元的偽造支票二紙，分別交付給甲○○及丁○○作為借款之用，至該二人陷於錯誤而分別交付二百五十萬元及六十五
    萬元給乙○○，足以生損害於甲○○及丁○○二人，因而認為被告乙○○涉嫌犯
    有刑法第三百二十條的竊盜罪嫌、第二百零一條第一項的偽造有價證券罪嫌及第
    三百三十九條第一項的詐欺罪嫌。
二、按認定不利於被告之事實，須依積極證據，苟積極證據不足為不利於被告事實認
    定時，即應為有利於被告之認定，更不必有何有利之證據（最高法院三十年上字
    第八一六號判例）；所謂「積極證據足以為不利被告事實之認定」係指據為訴訟
    上證明之全盤證據資料，在客觀上已達於通常一般之人均不致於有所懷疑，而得
    確信被告確曾犯罪之程度，若未達到此一程度，而有合理懷疑之存在時，即無從
    為有罪之認定；而以被害人之陳述為認定犯罪之依據時，必其陳述並無瑕疵，且
    就其他方面調查，又與事實相符，始能認有證據能力；又刑法上所謂偽造有價證
    券，以無權簽發之人冒用他人名義簽發為要件，如果行為人基於本人之授權，或
    其他原因有權簽發者，則與無權之偽造行為不同；刑法第三百三十九條第一項之
    詐欺罪，須行為人施用詐術，致他人陷於錯誤而為財物之交付始可，如行為人並
    未施用詐術，或其所用方法不能認係詐術，亦不致使人陷於錯誤，即均與該條之
    構成要件有間，最高法院三十年上字第八一六號、七十六年台上字第四九八六號
    、六十一年台上字第三０九九號、五十三年台上字第一八一○號、四十六年台上
    字第二六０號分別著有判例意旨可供參照。至於債務人於債之關係成立後，沒有
    依債之本旨履行民事債務的原因甚多，如果無法證明債務人在債之關係發生時，
    自始就具有不法所有的意圖，則債務人只負民事上債務不履行之責任，依刑事訴
    訟法第一百五十四條之規定，尚不得據此債信違反之客觀事態，而推定債務人原
    有詐欺取財的犯意。
三、本件公訴人認為被告犯罪，是以被害人丙○○的指述，證人甲○○及丁○○的證
    述，以及偽造的支票影本二張，作為起訴的主要依據。而被告乙○○雖然承認有
    在上述的時間、地點簽發揚國正名義的支票給甲○○及丁○○借款的事實，但是
    堅決否認有任何的犯罪行為，辯稱：該本支票簿是經過她先生丙○○同意一起共
    用的，支票簿和印章就放在他們共同經營的富國飯店抽屜內，她並沒有偽刻印章
    及偽造支票，此外她和甲○○及丁○○一直都有金錢往來關係，八十二年間是因
    為新籌備要開設的另一家飯店失敗，才會欠下大筆債務無法還清，她並沒有詐欺
    的意思等語。
四、經本院調查後發現：
（一）被訴竊盜及偽造有價證券部分：
  (1)被害人丙○○因為在八十二年九月十日，以其所有的花蓮二信第五五六八四九號
    、第五五六八五０號空白支票二張於八十二年三月五日在其所經營的富國飯店櫃
    臺遺失為由，向花蓮二信申報遺失，並請求有偵查權的花蓮縣警察局追查侵占遺
    失物犯嫌，而經本院在八十四年度易字第八五二號誣告一案中查證發現丙○○明
    知該二張支票並沒有遺失，而是由與其共同使用支票的妻子乙○○持向甲○○及
    丁○○借款等情，判處丙○○犯有刑法第一百七十一條第一項的未指定犯人誣告
    罪確定的事實，有花蓮縣票據交換所函附的遺失票據申報書一份、支票及退票理
    由單、掛失止付票據提示人資料查報表各二份，以及本院八十四年度易字第八五
    二號及台灣高等法院花蓮分院八十五年度上易字第一七八號判決書各一份附在卷
    內可查；
  (2)被害人丙○○於本院訊問時，已經坦白承認他和被告林盈在共同經營富國飯店期
    間，二人都共同使用放在富國飯店內的支票，而他申報遺失的該本支票平時都是
    交由乙○○使用，他只是偶爾在用，只是因為上述這二張支票的金額太大，他才
    會去掛失止付等語（詳見本院八十九年五月十七日及七月四日之訊問筆錄），核
    與上述判決書調查認定的事實相符，顯見本案被害人丙○○在原來警訊、偵訊及
    審判中所為的陳述與事實不符，實為誣告而有嚴重瑕疵，不能採信，綜上所述，
    被告乙○○辯稱她是經過丙○○同意而與丙○○共同使用支票等語，可以信為實
    在，則乙○○既得任意取用丙○○的支票，其取用行為即難謂有不法所有的意圖
    ，而認其涉有竊盜犯行，且以丙○○名義簽發支票，既經丙○○的同意授權，乙○○何需再偽刻印章以偽造印文？揆諸上述判例意旨，自不能以偽造有價證券或
    偽造印章印文罪相繩。
（二）被訴詐欺部分：
  (1)公訴人以被告乙○○向甲○○及丁○○借款所持的支票為乙○○所偽造，作為認
    定乙○○犯有詐欺罪嫌的證據之一，然而乙○○係有權簽發該支票，並非偽造的
    事實，業據本院於前詳述甚明；
  (2)被害人甲○○在警訊時雖指稱被告乙○○在八十二年二月份所交付發票日八十二
    年六月二十五日的二百五十萬元支票一紙，在快到期時乙○○曾打電話表示沒有
    錢，請他先不要提示，後來找不到乙○○時，在八十三年四月二十七日他再將支
    票提示，就被以該支票為掛失空白票據且印鑑不符等理由止付等語，但是甲○○
    自八十年起就陸續有借乙○○錢，有借有還的事實，業據甲○○到院時說明甚詳
    ，因此尚難認為甲○○是陷於錯誤才將二百五十萬元交付給乙○○，且甲○○在
    本院並陳稱乙○○後來有主動提供一筆土地讓他設定第一順位的抵押權，是他自
    己決定只要設定二百萬元的抵押權就好了，後來乙○○打電話給他，說現在無法
    還錢，以後有機會會還錢等語，就再找不到乙○○了等語，更可見乙○○係有心
    履行債務，才會在收到甲○○所交付的借款之後還主動提供土地抵押，且在債務
    情況惡化後還告知甲○○無法還款的現況，綜上所述，實難認為乙○○在向甲○○借款時有為自己不法所有的意圖而施用詐術的行為；
  (3)被告乙○○是向丁○○陸續借款共達六十五萬元左右後，經丁○○的催討，才會
    於八十二年十二月間簽發面額六十五萬元支票一張給丁○○，此已經丁○○在本
    院中證實無誤，因此公訴人以被告是持該張支票向丁○○借款，致丁○○陷於錯
    誤交付六十五萬元等情，顯有誤會，合先敘明。又被告借款時有告訴丁○○她是
    要將錢用於飯店的投資等語，也經丁○○所是認，足見被告在借款時係據實以告
    ，並沒有施用任何詐術的行為，而丁○○是在被告沒有提供任何擔保時就願意陸
    續借錢給被告，並非被告對其施用詐術所致，所以也難認為有何陷於錯誤的情形
    ；
  (4)再參酌乙○○交付給甲○○及丁○○的支票影本二紙，其發票人簽章欄所蓋「丙○○」的印文，與丙○○在花蓮二信所留存的存款印鑑卡上「丙○○」的印文，
    以及乙○○之前多次以丙○○名義所簽發亦獲提示兌現的支票多張上所蓋「丙○○」印文相較，幾無二致，此有存款印鑑卡、支票影本多紙附在卷內可供參考，
    因此亦難認為乙○○有故意偽造支票並蓋用錯誤印章以讓支票無法兌現的故意。
五、綜上所述，被告確係於有權使用丙○○的支票的情形下，開票給甲○○及丁○○
    ，而且其借款確實是要經營飯店之用，借款之初亦願意積極履行債務，並沒有意
    圖為自己不法所有而施用詐術使甲○○及丁○○陷於錯誤之情，自不得僅以被告
    事後欠款未付之債務不履行之事實，而推定其有詐欺犯行。此外本院也查不到其
    他證據，可以證明被告有竊盜、偽造有價證券及詐欺的犯行，既無積極證據足證
    被告犯罪，自應對被告為無罪判決之諭知。
據上論斷，應依刑事訴訟法第三百零一條第一項判決如主文。
本案經檢察官李子春到庭執行職務。
中     華     民     國      九十      年    十二    月     十四       日
                                臺灣花蓮地方法院刑事庭
                                    法  官  陳雅敏
右正本證明與原本無異。
如對本判決不服，應於送達後十日內，向本院提出上訴狀。（應抄附繕本）告訴人或
被害人如對於本判決不服者，應具備理由請求檢察官上訴，其上訴期間之計算係以檢
察官收受判決正本之日期為準。
                                    法院書記官


司法院資訊處製作；財團法人民間司法改革基金會備份。
